臺灣臺中地方法院民事判決　九十三年度訴字第一六四八號
　　原　　　告　丙○○
　　訴訟代理人　乙○○
　　被　　　告　華南商業銀行股份有限公司
　　法定代理人　甲○○
　　訴訟代理人　丁○○
右當事人間債務人異議之訴事件，本院於民國九十三年八月十六日言詞辯論終結，判
決如左：
    主      文
原告之訴駁回。
訴訟費用由原告負擔。
    事實及理由
一、本件原告主張：依強制執行法第十四第一項規定：「執行名義成立後，如有消滅
    或妨礙債權人請求之事由發生，債務人得於強制執行程序終結前，向執行法院對
    債權人提出異議之訴。如以裁判為執行名義時，其為異議原因之事實發生在前訴
    訟言詞辯論終結後者，亦得主張之。」。所謂「消滅債權人請求之事由」係包含
　　債權已因清償而消滅之情形。緣原告之夫即原告之訴訟代理人乙○○於民國（下
    同）八十三年九月一日以原告為連帶保證人，向被告借款新台幣（下同）一百四
    十四萬元（借款期間自八十三年九月一日起至九十八年九月一日，按期繳納本息
　　），嗣因乙○○未按期清償，該借款已視為全部到期，迄今尚有八十一萬六千七
    百四十一元（本金）未清償，此並經被告聲請核發支付命令獲准確定（本院九十
    三年度促字第八二六七號），是被告對原告之債權額僅存八十一萬六千七百四十
    一元（本金）（下稱系爭債權），然被告就系爭債權已向台灣雲林地方法院民事
　　執行處聲請以九十二年度執字第九九八六號強制執行事件查封乙○○之不動產，
    並於九十三年五月二十五日以一百二十五萬元拍定，是上開拍定金額應已足夠清
    償系爭債權，系爭債權亦因此而消滅。詎被告竟仍持前開支付命令以為執行名義
    ，聲請本院對原告之財產為強制執行（本院九十三年執字第二七二七八號），業
    經執行（查封）在案，爰依強制執行法第十四條第一項之規定，提起本件債務人
    異議之訴。求為判決之聲明：本院九十三年度執字第二七二七八號強制執行程序
    應予撤銷。
二、被告則以：系爭債權雖於雲林地方法院九十二年度執字第九九八六號拍賣原告訴
    訟代理人不動產之強制執行事件中受有分配，惟經分配後原告訴訟代理人積欠被
    告之債務尚有七十八萬二千八百六十七元未獲清償，是本件原告以系爭債權已因
    清償而消滅為由提起本件訴訟，自無理由等語資為抗辯。求為判決之聲明：原告
    之訴駁回。
三、本件原告主張伊為乙○○之連帶保證人，因乙○○之借款尚有八十一萬六千七百
    四十一元（本金），尚未清償，而遭被告向本院聲請對之核發支付命令確定，嗣
    被告持該支付命令（本院九十三年度促字第八二六七號）聲請本院民事執行處執
    行原告之財產（註：不動產），業經執行查封（鑑價中）在案（本院九十三年度
    執字第二七二七八號）乙情，業據原告陳明，並為被告所不爭，復經本院調閱上
    開九十三年度促字第八二六七號民事執行卷無訛。是以，原告對於被告負有八十
    一萬六千七百四十一元之債務，被告並已對之取得執行名義，聲請執行，尚進行
    中之事實，自堪可信為真實。按，主債務人所有之抗辯，保證人得主張之。依債
    務本旨，向債權人或其他有受領權人為清償，經其受領者，債之關係消滅。民法
    第七百四十二條第一項、第三百零九條第一項，分別定有明文。本件原告既以主
　　債務人（註：即乙○○）於上開執行名義（即本院九十三年度促字第八二六七號
    支付命令裁定）成立後，已清償被告之債權為由，於強制執行程序終結前，依強
    制執行法第十四條第一項規定提起本件訴訟，於法自屬有據，茲應予審究者，厥
　　為乙○○是否確已清償上開債務？
四、按實體法上之規範可區分為二大類，其一為基本規範或請求權規範，另一則為對
    立規範。凡能於當事人間發生一定之權利者，即為基本規範，亦即權利發生規範
    （或權利根據規範）；而對立規範則包括權利障礙規範（或稱權利妨害規範）
    （即指權利成立之初妨礙其權利之效果之規定，如民法第七十一條、七十二條、
    八十七條等）。權利消滅規範（即指實體法上使已發生權利歸於消滅之相關規
    定，如民法第三百零九條、第三百十條、三百三十四條等，清償、免除等）。
    權利排除規範（或稱權利受制規範）（即指實體法上對於權利人之權利行使，得
    由相對人主張一時阻卻或永久阻卻權利行使之規定，如民法第二百六十四條、第
    一百四十四條）。所謂基本規範可理解為實體法上之請求權基礎（如民法第七百
    六十七條、第一百八十四條、第一百七十九條、第三百六十七條等），主張權利
    存在之人，應就權利發生之法律要件之該當事實為舉證。而於基本規範獲證明後
    ，則主張對立規範存在之人，即負有舉證之責任。此即舉證責任之基本原則，學
    說稱之為特別要件分類說（或規範說），此亦為實務上之通說（最高法院四四年
　　台上字第七五號民事判例、六十九年度台上字第三八０號民事判決參照），民事
    訴訟法第二百七十七條之規定，亦應本諸上開說明以為解釋。本此而論，本件原
　　告既以主債務人乙○○已為清償（強制執行法之上之拍賣，實務上採私法說，並
    以執行債務人為出賣人，經執行程序拍賣而分配，亦屬清償）為據，依民法第七
    百四十二條、第三百零九條而為抗辯，即對主債務人許寶利已為清償之事實，負
　　有舉證之責任甚明。查乙○○（主債務人）之不動產（坐落於雲林縣）業經被告
    聲請執行，經台灣雲林地方法院民事執行處以九十二年度執字第九九八六號執行
    事件，執行拍賣賣得價金一百二十五萬元，然經分配後，被告就該系爭債權，尚
    有七十八萬二千八百六十七元未受分配乙情，已為兩造所不爭，並有台灣雲林地
    方法院民事執行處強制執行金額計算書分配表影本乙紙，附於本院九十三年度執
　　字第二七二七八號民事執行卷可稽。是主債務人乙○○對於系爭債權，尚難認已
    為清償甚明。雖原告主張已就前開分配表提起分配表異議之訴，並提出訴狀影本
    乙紙為證。然仍難據此以為證明清償之證據。是原告主張系爭債權已為因清償而
    消滅，自不足採。
五、綜上所述，原告主張本院九十三年度執字第二七二七八號返還借款之執行事件中
    被告執行名義之請求權已因清償而消滅乙節，要難成立，已如前述，而原告又未
    能舉證證明有其他足使被告據為執行名義之請求權及執行力消滅之原因事實，則
    其依強制執行法第十四條第一項前段提起本件訴訟，請求判決撤銷本院九十三年
    度執字第二七二七八號返還借款強制執行事件之強制執行程序，即屬無據，要無
    理由，自應予駁回。
六、據上論結，原告之訴為無理由，依民事訴訟法第七十八條，判決如主文。
中　　　華　　　民　　　國　　九十三　　年　　　八　　　月　　三十一　　日
                                        臺灣臺中地方法院民事第四庭
~B法　　　官　陳添喜
右為正本係照原本作成。
如對本判決上訴，須於判決送達後廿日內向本院提出上訴狀。
中　　　華　　　民　　　國　　九十三　　年　　　八　　　月　　三十一　　日
~B法院書記官
